臺灣高等法院臺中分院民事判決
110年度重家上字第13號
上  訴  人  陳慶鐘  
訴訟代理人  陳彥希律師
            許珍珍律師
            蘇文俊律師
            李昶欣律師
被 上訴 人  林淑美  
訴訟代理人  林坤賢律師
            顧啓東律師
            郭峻誠律師
上列當事人間請求履行協議事件，上訴人對於民國110年6月3日
臺灣臺中地方法院109年度重家訴字第4號第一審判決提起上訴，
本院於111年3月1日言詞辯論終結，判決如下：
    主  文
原判決廢棄。
被上訴人在第一審之訴及假執行之聲請均駁回。
第一、二審訴訟費用由被上訴人負擔。
    事實及理由
壹、程序事項
一、按民事訴訟法第253條規定當事人不得就已起訴之事件，於
    訴訟繫屬中，更行起訴。訴訟事件是否同一，係以當事人、
    訴訟標的及訴之聲明為判斷標準(最高法院110年度台上字第
    1268號判決參照）。又由民國89年民事訴訟法第244條第1項
    第2款修正時，就訴訟標的部分增訂「及其原因事實」之立
    法理由，可知判斷訴訟標的時，須結合原因事實而為觀察，
    以明是否為同一事件。查本件被上訴人前以另案(原法院109
    年度中訴字第4號，本院109年度上易字第659號，下稱另案
    ）主張上訴人與訴外人甲○○共同侵害其配偶權，而依侵權行
    為法律關係，請求上訴人與甲○○連帶負損害賠償責任。嗣另
    案訴訟繫屬中提起本件訴訟主張上訴人於93年9月4日書立愛
    妻承諾書（下稱系爭承諾書）保證愛這個家，感情不再有出
    軌，否則同意支付財產1/2做為贍養費，但卻自104年起多次
    與他人發生婚外情，並於109年1月30日將戶籍遷出兩造共同
    住所，系爭承諾書條件已成就，爰依系爭承諾書約定，請求
    上訴人履行協議，給付財產1/2等語。上開二件訴訟之事實
    雖均涉及上訴人之婚外情，但被上訴人於另案主張之原因事
    實係上訴人與甲○○於該案所稱時地點所為侵害被上訴人配偶
    權之事實，訴訟標的是被上訴人由此事實而生之侵權行為損
    害賠償請求權。而被上訴人於本件訴訟主張之原因事實是兩
    造間有如系爭承諾書所載之約定，因條件成就，請求上訴人
    履行協議，其訴訟標的係因系爭承諾書約定而生之請求權。
    其二者之訴訟標的並非相同，自無上訴人所稱重複起訴而違
    反民事訴訟法第253條規定之情形，先予敘明。
二、又被上訴人起訴時主張上訴人違反系爭承諾書約定，應給付
    伊財產1/2，即至少新台幣(下同)5000萬元，並陳明此係依
    民事訴訟法第244條第1、4項規定暫表明全部請求之最低金
    額(原審卷第23至25頁、273頁)。嗣經本院闡明是否補充聲
    明後，被上訴人陳明本件係主張一部請求，先前誤引法條，
    予以更正，不再主張民事訴訟法第244條等語(本院卷第231
    、277、282頁)。核屬同法第256條規定，法律上陳述之更正
    ，併予敘明。     
貳、實體部分
一、被上訴人主張：兩造於74年10月12日結婚，婚姻關係存續期
    間，上訴人曾多次出軌，為取得伊宥恕，乃於93年9月4日書
    立系爭承諾書，保證愛這個家，感情不再有出軌，如有違言
    ，同意支付財產1/2 做為贍養費，孩子監護權歸妻所有等語
    。但自104年起上訴人又多次與他人發生婚外情，並於109年
    1月30日將戶籍遷至彰化縣○○鄉○○村○○路0段00號。則系爭承
    諾書條件已成就，伊自得依該承諾書請求上訴人履行協議。
    爰聲明求為命上訴人應給付被上訴人5000萬元，及自起訴狀
    繕本送達翌日起至清償日止，按年息百分之5計算之利息之
    判決(並表明此係一部請求)。併陳明願供擔保，請准宣告假
    執行。
二、上訴人則以：
　㈠被上訴人主張伊與乙○○、甲○○發生婚外情共同侵害其配偶權
    云云。惟依原證4對話紀錄可知被上訴人至遲於107年4月11
    日即已知悉，卻遲至109年7月2日(書狀誤載為107年7月2日)
    始提起本件訴訟，顯已罹於2年時效。
　㈡伊不否認系爭承諾書係伊所寫，但伊並未將系爭承諾書交付
    予被上訴人，系爭承諾書上僅有伊簽名，係伊獨自書寫之書
    信，並無對外公開或交付，其上亦無被上訴人簽名，自無可
    能係與被上訴人意思表示合致所為。且被上訴人提起本件訴
    訟前從未要求伊履行系爭承諾書之任何條款，伊亦從未履行
    ，伊至今仍有參與○○○活動，而被上訴人提出之原證9使用執
    照所示建物之建照係92年7月21日所核發，時間早於93年9月
    4日，且建物完工後係作為○○○○店使用，使用執照亦記載商
    用空間，係供公司經營使用，與系爭承諾書無關，益徵伊並
    未將系爭承諾書交付予被上訴人。
　㈢倘認伊有交付系爭承諾書給被上訴人，兩造有意思表示合致
    ，系爭承諾書係伊在被上訴人情緒勒索下，為安撫被上訴人
    始書寫，當時伊為表明不會離婚，讓被上訴人無須擔心伊有
    離婚念頭，才會載明以1/2財產做為贍養費且孩子監護權歸
    被上訴人等非常不利於伊的離婚條件，故系爭承諾書第1條
    係指將來因感情出軌導致兩造離婚時，關於贍養費及子女監
    護權等離婚條件之約定，係以兩造離婚為停止條件。如今兩
    造既未離婚，條件並未成就，被上訴人之請求自無理由，且
    伊亦否認與乙○○、甲○○有婚外情。況系爭承諾書第1條所稱
    之財產範圍、時間點均未不明確，標的無法特定，該約定亦
    不生效力。縱認生效，亦應係以系爭承諾書做成時即93年9
    月4日之財產狀態為準。
  ㈣倘認被上訴人之請求有理由，依民法第252條規定，請求酌減
    金額。縱認伊手寫贍養費時心中真意是損害賠償，被上訴人
    已另案請求損害賠償，並經本院判決確定，現又對伊同一行
    為為本件請求，亦違反一事不再理原則。又被上訴人於系爭
    承諾書做成後，惡意侵占伊資產，並持續對伊為種種精神暴
    力，顯已無心經營家庭，伊無從忍耐繼續履行承諾書，被上
    訴人對於夫妻感情無法維繫所生損害與有過失。且被上訴人
    侵占伊資產，盜取伊名下股份並為移轉，致伊受有損害，伊
    自得請求被上訴人賠償，並以之主張抵銷。
三、經原審為被上訴人勝訴之判決，上訴人提起上訴，上訴聲明
    ：㈠原判決廢棄。㈡被上訴人在第一審之訴及假執行之聲請均
    駁回。被上訴人答辯聲明：上訴駁回。
四、兩造不爭執事項
　㈠上訴人於93年9月4日簽立系爭承諾書（原審卷第43頁）。原
    本現由被上訴人持有中。
　㈡上訴人與甲○○共同侵害被上訴人配偶權乙事，經原法院109年
    度中訴字第4號判決上訴人與甲○○應連帶賠償被上訴人，並
    經本院109年度上易字第659號判決確定。　
  ㈢系爭承諾書第1條：「…同意支付財產1/2做為贍養費，… 」部
    分，關於該財產價值，兩造同意以3億5861萬9657元計之。
    （本院卷第89頁）（惟上訴人嗣於本院又主張：縱認系爭承
    諾第1條生效，亦應係以系爭承諾書做成時即93年9月4日之
    財產狀態為準。）
五、本件爭點
　㈠系爭承諾書是否為兩造意思表示合致所為？上訴人書寫完成
    後是否有交付予被上訴人？
　㈡被上訴人依系爭承諾書約定，請求上訴人履行協議，是否有
    理由？上訴人抗辯系爭承諾書是以兩造離婚為停止條件，是
    否可採？
　㈢上訴人否認與乙○○、甲○○有婚外情，是否可採？
　㈣被上訴人請求上訴人給付5000萬元本息，是否有理由？上訴
    人主張依民法第252條請求酌減，是否有理由？
　㈤如認系爭承諾書所稱贍養費係損害賠償，上訴人下列主張是
    否可採？
  　⒈被上訴人提起另訴後，又提起本件訴訟，是否違反一事不 
      再理原則？
  　⒉被上訴人就感情無法維繫之損害，是否與有過失？
　  ⒊被上訴人侵占、盜取伊資產、股份，致伊受有損害，伊得
      請求損害賠償，並以之主張抵銷等，是否有理由？
六、得心證之理由　　
　㈠系爭承諾書是否為兩造意思表示合致所為？上訴人書寫完成
    後是否有交付予被上訴人？　
    ⒈上訴人主張：伊不否認系爭承諾書係伊所寫，但伊並未將
      系爭承諾書交付予被上訴人，系爭承諾書上僅有伊簽名，
      係伊獨自書寫之書信，並無對外公開或交付等語。
　　⒉被上訴人則主張：系爭承諾書係上訴人親自書寫簽名，且
      依承諾書內容可知，上訴人係以「保證」、「同意」之用
      語向「妻」即伊承諾，如非向「妻」即伊承諾、保證，何
      來愛家或子女監護之討論，且如「妻」勸進社團選舉則再
      討論，顯見系爭承諾書係上訴人向伊承諾及保證之憑證並
      交付予伊收執等語。
　　⒊經查：
　　　⑴上訴人於本院庭訊時陳稱：「93年9 月2 日晚上10點多
        ，是我們夫妻發生吵架有始以來最嚴重的一次。我要安
        撫被上訴人，所以隔天我寫這承諾書。」、「當時被上
        訴人有開出一些條件，因為她已經在窗邊了，所以我都
        答應她，就是承諾書上的這些條件。我要安撫她，所以
        我都答應她。」等語（本院卷第232、233頁），可見系
        爭承諾書之內容，係兩造之意思，且有合致之情。兩造
        對於系爭承諾書既有意思之合致，則是否交付乙節，亦
        無關宏旨。
　　　⑵依上訴人之陳述，伊寫系爭承諾書既係安撫被上訴人，
        亦是出於被上訴人之意思，則上訴人有將系爭承諾書交
        付予被上訴人，才有安撫作用，始為合理，且被上訴人
        一直持有系爭承諾書。上訴人抗辯被上訴人竊取系爭承
        諾書云云，屬變態事實，應由上訴人舉證，然上訴人未
        舉證證明之，故上訴人此部分之抗辯，應無可採。
　㈡被上訴人依系爭承諾書約定，請求上訴人履行協議，是否有
    理由？上訴人抗辯系爭承諾書是以兩造離婚為停止條件，是
    否可採？
　　⒈上訴人主張：倘認伊有交付系爭承諾書給被上訴人，兩造
      有意思表示合致，系爭承諾書係伊在被上訴人情緒勒索下
      ，為安撫被上訴人始書寫，當時伊為表明不會離婚，讓被
      上訴人無須擔心伊有離婚念頭，才會載明以1/2財產做為
      贍養費且孩子監護權歸被上訴人等非常不利於伊的離婚條
      件，故系爭承諾書第1條係指將來因感情出軌導致兩造離
      婚時，關於贍養費及子女監護權等離婚條件之約定，係以
      兩造離婚為停止條件，如今兩造既未離婚，條件並未成就
      ，被上訴人之請求自無理由等語。
　　⒉被上訴人主張：上訴人書立系爭承諾書是為了維持婚姻而
      為保證，故兩造當時均無離婚的意思，自無可能是以離婚
      為前提，作為給付贍養費之條件等語。
　  ⒊經查：
　　　⑴觀之系爭承諾書約定之內容第一、三及四條：「一、保
        證愛這個家，感情不再有出軌，如有違言，同意支付財
        產1/2 作為贍養費，孩子監護權歸妻所有。…。三、不
        再參與社團選舉（除非妻勸進再議），否則不續任何職
        務，專心家庭、事業。四、保證更珍惜家庭，夫妻感情
        。陳慶鐘2004.9.4。」等語（原審卷第43頁）。
　　　⑵依上開第一條約定之文義，前後之語句，既謂「如有違
        言，同意支付財產1/2 作為贍養費，孩子監護權歸妻所
        有。」，顯然贍養費與孩子監護權，均為離婚始有之問
        題，是上訴人抗辯此贍養費給付條件之適用，應以離婚
        為前提乙節，尚非無據。
　　　⑶再就系爭承諾書，固然係上訴人為安撫被上訴人而寫者
        ，業見前述，既為安撫作用，且出於向被上訴人保證「
        愛這個家，感情不再有出軌」、「專心家庭、事業」、
        「保證更珍惜家庭，夫妻感情」等語，其目的在於兩造
        繼續維繫婚姻，亦屬合理，然據此目的，是否當然排除
        「該贍養費給付之條件，應以離婚為前提」之可能，則
        非無疑。蓋：
　　　　①但凡吾人表述一個意願，常以正面表述其希求，或以
          反面表述，用以強化其希求之可信性。而反面之表述
          ，與其正面之表述，併為傳遞其同一目的，二種表述
          方式可以併存，且不相違背。
　　　　②舉例言之，設有一男子向某女子告白，其正面表述，
          係「我愛妳，至死不渝！」，然正面的表述，常令人
          無法體會其愛的深度，無法達到確信的程度，此時，
          若以一種反面的表述方式，係「我若有異心，辜負於
          妳，願遭天譴，不得好死！」，用以強化其愛意之堅
          定，至堅固不可動搖的地步。通常用這種反面之表述
          ，甚至發起毒誓，常讓人十分信服而受用，因而達到
          說服對方之目的。則不論正面表述，或反面之表述，
          均為傳達一個目的即愛對方之心意，故二者並不相違
          。
　　　　③同理可知，上訴人書寫系爭承諾書，除正面表述「保
          證愛這個家，感情不再有出軌」（包括後面寫的「專
          心家庭、事業」、「保證更珍惜家庭，夫妻感情」等
          語），再用反面表述「『如有違言』，同意支付財產1/
          2 作為贍養費，孩子監護權歸妻所有。」，二者均在
          表達（甚至保證）同一目的即愛護家庭的訊息，並不
          相違背。故被上訴人徒以上訴人書立系爭承諾書是為
          了維持婚姻而為保證，自無可能是以離婚為前提云云
          ，而否定上訴人以反面表述之可能性，其解釋顯然失
          之偏狹，難謂可採。
　　　　④雖然系爭承諾書第一條約定，未寫「離婚」字眼，然
          此或係出於忌諱，避免惹惱被上訴人，非無可能，然
          依連貫前後文義，且正、反面表述方式，當知應有以
          離婚為給付贍養費之條件，已見前述。尤其上訴人再
          有感情出軌之情形，對於被上訴人自是不可承受之重
          ，兩造之婚姻基礎亦為之動搖，難以再續維持，若以
          離婚收場，亦給被上訴人一個確切之保障，上訴人為
          避免此最大的禍害，亦自我惕厲，切莫違犯。故此贍
          養費之給付係以離婚為停止條件，應堪認定。
 　 ⒋綜上，上訴人抗辯系爭承諾書是以兩造離婚為停止條件，
      應屬可採，因兩造並未離婚，其給付條件尚未成就，則被
      上訴人依系爭承諾書約定，請求上訴人履行協議，請求上
      訴人給付5000萬元，應無理由。
　㈢綜上所述，被上訴人依系爭承諾書約定，請求上訴人履行協
    議，給付上訴人5000萬元本息，為無理由，不應准許。從而
    ，原審為上訴人敗訴之判決，自有未洽，上訴意旨指摘原判
    決不當，求予廢棄改判，為有理由，爰由本院廢棄改判如主
    文第二項所示。
  ㈣本件事證已臻明確，兩造其餘之攻擊或防禦方法及所用之證
    據，經本院斟酌後，認為均不足以影響本判決之結果，爰不
    逐一論列，併此敘明。
六、據上論結，本件上訴為有理由，依法判決如主文。
中　　華　　民　　國　　111 　年　　3 　　月　　15　　日
                家事法庭    審判長法　官  王  銘
                                  法　官  高英賓
                                  法　官  張國華
正本係照原本作成。
如不服本判決，須於收受判決送達後20日內向本院提出上訴書狀
，其未表明上訴理由者，應於提出上訴後20日內向本院提出上訴
理由書狀（均須按他造人數附具繕本）。因疫情而遲誤不變期間
，得向法院聲請回復原狀。
上訴時應提出委任律師為訴訟代理人之委任狀。具有民事訴訟法
第466條之1第1項但書或第2項之情形為訴訟代理人者，另應附具
律師及格證書及釋明委任人與受任人有該條項所定關係之釋明文
書影本。如委任律師提起上訴者，應一併繳納上訴審裁判費。

                                  書記官  柯孟伶
　　　　　　　　　　　　　　　　　
中　　華　　民　　國　　111 　年　　3 　　月　　15　　日